最高法院刑事判決　　　　　　九十六年度台上字第五一八一號
上　訴　人 台灣高等法院檢察署檢察官
上　訴　人
即　被　告　甲○○
選任辯護人　李勝雄律師
上　訴　人
即　被　告　乙○○
選任辯護人　張仁興律師
上列上訴人等因被告等強盜殺人案件，不服台灣高等法院中華民
國九十六年四月十七日第二審更審判決（九十五年度上重更(一)字
第七七號，起訴案號：台灣士林地方法院檢察署九十四年度偵字
第四一六八號），提起上訴，本院判決如下：
    主  文
原判決撤銷，發回台灣高等法院。
    理  由
本件原判決撤銷第一審關於上訴人即被告甲○○、乙○○二人共
同強盜殺人部分科刑之判決，經比較刑法新舊規定後，改判依想
像競合犯、修正前即行為時牽連犯規定，從一重皆論處甲○○、
乙○○二人共同犯強盜罪而故意殺人及共同殺人未遂二罪刑（二
人所犯上開二罪，乙○○均處死刑，甲○○均處無期徒刑），並
依數罪併罰之例，分別定渠等應執行之刑。固非無見。
惟查：(一)、原判決事實認定甲○○、乙○○二人謀議奪取警槍，
作為日後另為財產犯罪或「搶劫」銀行時可堪使用之武器，乃決
意以值勤巡邏之配槍員警為犯案目標，並以殺害員警資為強盜警
槍之方法，乃共同基於意圖為自己不法之所有、強盜殺人及妨害
公務之犯意聯絡，而於民國九十四年四月十日下午一時七分許，
在台北縣汐止市○○路四巷一弄汐止農會白雲辦事處後側，趁正
在執行巡邏勤務之台北縣警察局汐止分局橫科派出所警員洪重男
、丁○○在該處填寫巡邏箱簽到簿時，由後方分持藍波刀予以刺
殺，致洪員當場傷重死亡，張員經送醫急救倖免於死，渠等並因
之強盜丁○○之警用配槍（包含子彈，下同）得手，而未經許可
，共同持有該警用槍彈等情。然原判決於論罪理由內除謂甲○○
、乙○○二人就強盜故意殺人、殺人未遂、未經許可持有制式手
槍之犯行顯有包括認識，渠等係基於共同犯意聯絡而為，就上開
犯罪間應有犯意聯絡及行為分擔，均為共同正犯等語外，並未說
明渠二人就以強暴方法妨害洪重男、丁○○執行公務犯行，亦有
共同犯意聯絡、行為分擔，為共同正犯之旨（見原判決第三十九
頁），致該部分事實認定與理由之論敘不相一致，而有判決理由
矛盾之違法。(二)、依九十二年二月六日修正公布，同年九月一日
起施行之刑事訴訟法第一百五十九條之二規定，被告以外之人於
檢察事務官、司法警察官或司法警察調查中所為之陳述，必須與
其嗣於審判中所供不符，而其先前之陳述具有較可信之特別情況
，且為證明犯罪事實存否所必要者，始例外得為證據。原判決於
理由內係以證人賴旺欉於九十四年四月十日警詢之審判外陳述，
乃在其自由意志下所為，且採一問一答方式為之，衡以該證人與
甲○○、乙○○二人並無素怨或利害關係，應不致故意設詞誣陷
，且渠於警詢中陳述案發過程甚為詳盡，與事實相符，得認其警
詢所供係記憶清楚而較為可靠之陳述，亦較少權衡利害得失或受
他人之干預，因認該證人警詢之審判外陳述依上開傳聞法則例外
規定，應有證據能力（見原判決第十四頁）。然稽諸卷證，賴旺
欉於第一審、原審更審前及此次更審審理，均未經傳喚到庭作證
，自無所謂審判中供述與警詢陳述不符情事，即原判決理由亦未
說明該證人審判中之供述與渠警詢中陳述有如何不符之情形，乃
竟依上開傳聞法則例外規定，認該證人警詢之審判外陳述應具證
據能力，其採證違背證據法則，自屬判決違背法令。且原判決該
部分證據能力之論敘，原係就「賴旺欉」之警詢陳述而為，然嗣
又謂證人「葉時恩」之警詢證述具有較可信之特別情況，所為證
述復為證明被告犯罪事實存否所必要者，自具有證據能力等語，
是此項論斷亦有前後矛盾之違誤。(三)、刑法第五十五條前段所謂
一行為而觸犯數罪名，係指所犯數罪名出於一個犯罪意思決意，
同時同地，且僅有一個行為觸犯數個獨立之罪名者而言。在共同
正犯之場合，如係基於一個犯罪決意之發動，其間有相互聯絡之
關係，在分擔實行之範圍內，亦可視為「一行為」。依原判決認
定之事實，甲○○、乙○○二人謀議奪取警槍，作為日後另為財
產犯罪或「搶劫」銀行時可堪使用之武器，乃決意以值勤巡邏之
配槍員警為犯案目標，並以殺害員警資為強盜警槍之方法，乃基
於意圖為自己不法之所有、強盜殺人及妨害公務之犯意聯絡，於
上開同一時地，分持藍波刀由後刺殺案發時正執行巡邏勤務之警
員洪重男、丁○○二人，致洪員當場傷重死亡，張員經送醫急救
倖免於死，渠等並因之強盜丁○○之警用配槍得手，而未經許可
，共同持有該警用槍彈等情。依此，強盜警員洪重男、丁○○之
配槍，並予殺害，既原係在甲○○、乙○○二人共同犯罪決意之
中，而由渠等在同一地點，分持藍波刀，同時實行強盜殺人行為
，而分別刺殺洪、張二人，雖洪某嗣因遭刺殺當場死亡，警槍未
遭強盜，而張某警槍遭強盜得手，倖未死亡，致除妨害公務及未
經許可持有槍彈外，前者應論以強盜殺人既遂罪，後者應成立加
重強盜既遂及殺人未遂罪，而異其應適用之法條，然其全部犯行
既在甲○○、乙○○二人同一犯罪決意之內，而由渠等於同時同
地分擔實行，似皆屬渠等以「一行為」所犯。則原判決事實既未
認定甲○○、乙○○二人對於強盜刺殺洪、張二人，係渠等分別
起意，先後所為，乃於論罪理由內以甲○○、乙○○二人上開強
盜刺殺洪重男死亡及強盜丁○○得手，加以殺害未生死亡結果之
行為，分別所犯強盜殺人罪（指洪重男部分，係以一行為同時犯
強盜殺人及妨害公務罪，應從重論以強盜殺人罪）、故意殺人未
遂罪（指丁○○部分，其等牽連犯加重強盜既遂、殺人未遂及未
經許可持有手槍罪，應從一重論以殺人未遂罪，該罪並與妨害公
務係其等以一行為同時所犯，應從重論以殺人未遂罪）間，其構
成要件及侵害法益不同，遂認該二犯罪應予分論併罰（見原判決
第三十九頁）。此項論罪理由要與其認定之事實不相符合，且有
判決適用法則不當之違法，自屬判決違背法令。(四)、採為判決基
礎之證據資料，必須經過調查程序，而顯出於審判庭者，始與直
接審理主義符合，否則其所踐行之訴訟程序，即屬違背法令。原
判決係以證人賴旺欉於九十四年四月十日警詢之供證，內政部警
政署刑事警察局九十四年四月二十八日刑鑑字第０九四００六五
二三六號槍彈鑑定書及台北縣政府警察局汐止分局九十四年七月
八日北縣警汐刑字第０九四００一六０五二號函，資為認定甲○
○、乙○○二人確有本件強盜殺人犯罪論據之一。並以行政院國
軍退除役官兵輔導委員會台北榮民總醫院九十四年七月二十六日
北總精字第０九四００三八０三四號函檢送甲○○案發時精神狀
況之鑑定書，乃認渠於案發時應具完全之責任能力。然原審於此
次更審審理時，並未將上開卷證提示予甲○○、乙○○二人閱覽
，或告以內容要旨，使其等有辯解機會（見原審更(一)卷第一八四
頁背面至第一八七頁背面），顯有應於審判期日調查之證據，而
未予調查之違法。(五)、有罪之判決書，應於理由內記載科刑時，
就刑法第五十七條規定事項所審酌之情形，刑事訴訟法第三百十
條第三款定有明文，此一規定，依同法第三百六十四條，於第二
審審判，亦有準用。甲○○、乙○○二人就本件強盜殺害洪重男
及殺傷丁○○之犯行，除於原審刑事附帶民事訴訟程序分別與丙
○○、鐘寶圓（即洪重男之父母）及丁○○達成訴訟上和解，允
予賠償外，渠等所有房地嗣亦因之經法院依強制執行拍賣程序分
配予丙○○一百九十八萬二千三百八十元（見原審更(一)卷第二二
三、二二四頁），此屬甲○○、乙○○二人犯罪後態度所應審酌
事項。原判決對之未於量刑理由內，說明其如何審酌，而為刑罰
之量定，尚嫌理由不備。以上，或係檢察官及甲○○、乙○○上
訴意旨所指摘，或為本院得依職權調查之事項，應認原判決仍有
撤銷發回更審之原因。原判決認甲○○、乙○○想像競合犯妨害
公務罪及不另諭知免訴部分，基於審判不可分之原則，併予發回
。
據上論結，應依刑事訴訟法第三百九十七條、第四百零一條，判
決如主文。
中　　華　　民　　國　九十六　年　　九　　月　二十八　日
                      最高法院刑事第七庭
                          審判長法官  張　淳　淙
                                法官  劉　介　民
                                法官  張　春　福
                                法官  林　俊　益
                                法官  陳　世　雄
      本件正本證明與原本無異
                                      書  記  官
中　　華　　民　　國　九十六　年　　十　　月　　三　　日
                                                      Ｋ
